臺灣新北地方法院民事裁定
111年度消債職聲免字第31號
聲  請  人
即 債務 人  鄭佳玲  



相  對  人
即 債權 人  台北富邦商業銀行股份有限公司

法定代理人  程耀輝  


相  對  人
即 債權 人  國泰世華商業銀行股份有限公司

法定代理人  郭明鑑  
代  理  人  薛鈞    
相  對  人
即 債權 人  花旗（臺灣）商業銀行股份有限公司

法定代理人  莫兆鴻  



代  理  人  陳正欽  
相  對  人
即 債權 人  臺灣新光商業銀行股份有限公司

法定代理人  李增昌  
代  理  人  羅苙家  
相  對  人
即 債權 人  玉山商業銀行股份有限公司

法定代理人  黃男州  
代  理  人  朱逸君  
相  對  人
即 債權 人  台新國際商業銀行股份有限公司

法定代理人  尚瑞強  


相  對  人
即 債權 人  中國信託商業銀行股份有限公司

法定代理人  利明献  


代  理  人  黃兆峯律師
複  代理人  戴振文  
相  對  人
即 債權 人  台灣金聯資產管理股份有限公司

法定代理人  施俊吉  


相  對  人
即 債權 人  良京實業股份有限公司

法定代理人  平川秀一郎

代  理  人  李步雲  
相  對  人
即 債權 人  摩根聯邦資產管理股份有限公司

法定代理人  李文明  
相  對  人
即 債權 人  富邦資產管理股份有限公司

法定代理人  洪主民   


上列債務人因消費者債務清理事件聲請免責，本院裁定如下： 
    主  文
債務人鄭佳玲應不免責。
    理  由
一、按法院為終止或終結清算程序之裁定確定後，除別有規定外
    ，應以裁定免除債務人之債務；又法院裁定開始清算程序後
    ，債務人有薪資、執行業務所得或其他固定收入，扣除自己
    及依法應受其扶養者所必要生活費用之數額後仍有餘額，而
    普通債權人之分配總額低於債務人聲請清算前2年間，可處
    分所得扣除自己及依法應受其扶養者所必要生活費用之數額
    者，法院應為不免責之裁定，但債務人證明經普通債權人全
    體同意者，不在此限；而債務人有下列各款情形之一者，法
    院應為不免責之裁定，但債務人證明經普通債權人全體同意
    者，不在此限：㈠於7年內曾依破產法或本條例規定受免責；
    ㈡隱匿、毀損應屬清算財團之財產，或為其他不利於債權人
    之處分；㈢捏造債務或承認不真實之債務；㈣聲請清算前2年
    內，因消費奢侈商品或服務、賭博或其他投機行為，所支出
    之總額逾該期間可處分所得扣除自己及依法應受其扶養者所
    必要生活費用之半數，或所負債務之總額逾聲請清算時無擔
    保及無優先權債務之半數，而生開始清算之原因；㈤於清算
    聲請前1年內，已有清算之原因，而隱瞞其事實，使他人與
    之為交易致生損害；㈥明知已有清算原因之事實，非基於本
    人之義務，而以特別利於債權人中之一人或數人為目的，提
    供擔保或消滅債務；㈦隱匿、毀棄、偽造或變造帳簿或其他
    會計文件之全部或一部，致其財產之狀況不真確；㈧故意於
    財產及收入狀況說明書為不實之記載，或有其他故意違反本
    條例所定義務之行為，消費者債務清理條例（下稱消債條例
    ）第132條、第133條及第134條分別定有明文。
二、聲請人前因有不能清償債務之情事，於民國109年間具狀聲
    請前置調解，嗣因最大債權人國泰世華商業銀行股份有限公
    司（下稱國泰世華銀行）具狀稱債務人表示另有資產公司之
    債務，且雙方就還款條件與債權差距之比例懸殊，故未達成
    協商共識而調解不成立，聲請人遂向本院聲請清算，經本院
    以109年度消債清字第257號裁定自110年3月16日上午10時開
    始清算程序，嗣經本院司法事務官以110年度司執消債清字
    第50號進行清算程序，並經司法事務官於110年12月27日依
    職權裁定終結清算程序並確定在案等情，業經本院依職權調
    取109年度消債清字第257號卷宗（下稱消債清卷）、110年
    度司執消債清字第50號卷宗（下稱司執消債清卷）核閱屬實
    。本院所為終結清算程序之裁定既已確定，依首揭消債條例
    規定，法院應審酌聲請人是否有消債條例第133條、第134條
    所定應為不免責裁定之情形。
三、本院於111年2月17日以新北院賢民允111年度消債職聲免字
    第31號函知全體債權人就本院應否裁定債務人免責陳述意見
    ，並定111年3月22日為訊問期日使債務人、債權人到庭陳述
    意見，訊問期日除債權人中國信託商業銀行股份有限公司外
    ，其餘債權人皆未到庭，且其中1位債權人未提出任何書狀
    表示意見、10位債權人則以書狀表示不同意聲請人免責，並
    主張聲請人有消債條例第133條、第134條所定不予免責事由
    等語（見本院卷第55至65、45至47、113至115、97至103、7
    3至75、111、49至53、105至110、67至72、77至94頁）。
四、經查：
㈠、債務人有消債條例第133條所定應不予免責之事由：
１、參消債條例第133條及其立法理由，本條於債務人之收入扣除
    自己及依法應受其扶養者所必要生活費用之數額後仍有餘額
    者，始有適用。是依上開規定，自應以本院裁定開始清算時
    （即110年3月16日）起迄裁定免責前，綜合考量認定債務人
    是否有「於清算程序開始後債務人有薪資、執行業務所得或
    其他固定收入，扣除自己及依法應受其扶養者所必要生活費
    用之數額後仍有餘額」，及「普通債權人之分配總額低於債
    務人聲請清算前二年間，可處分所得扣除自己及依法應受其
    扶養者所必要生活費用之數額」此二要件，以判斷其有無消
    債條例第133條之適用。
２、本院聲請人主張自110年3月16日開始清算程序後，於防疫旅
    館從事清潔、家庭清潔、洗碗及家庭代工等工作每月收入有
    約20,000元，除於110年6月8日領取紓困補助3萬元、110年9
    月10日領取紓困補助1萬元、110年10月22日領取喪葬補助73
    ,200元外無領取其他政府補助，有收入切結書、勞工保險被
    保險人投保資料表暨明細、加保公司未給付薪資證明、新北
    市政府社會局111年2月24日新北社助字第1110345476號函、
    淡水中興郵局郵政存簿儲金簿封面暨內頁、華南銀行城東分
    行新臺幣存款存摺封面暨內頁（見本院卷第129、201至203
    、95、161至173頁）等資料為證，應可堪信屬實。且經本院
    依職權調閱債務人之勞保局電子閘門網路資料查詢表、109
    年度財產所得線上查詢（見本院卷第31、37至44頁），核與
    其所述內容相符，應可堪信屬實。另就聲請人於110年6月8
    日領取紓困補助3萬元、110年9月10日領取紓困補助1萬元、
    110年10月22日領取喪葬補助73,200元部分，因其性質為一
    次性未具持續性，故不列入聲請人固定收入中計算，是聲請
    人自開始清算程序迄今之收入總額為300,000元（計算式：2
    0,000×15月）。又聲請人主張自開始清算程序後迄今，個人
    每月生活必要支出17,100元，核與消債條例第64條之2第1項
    、第43條第7項、消債條例施行細則第21條之1第3項規定相
    符，應為可採。另就聲請人主張母親喪葬費用部分，僅提出
    支出單據（見本院卷第175至185頁），未陳報扣除前揭喪葬
    補助後之餘額為何、是否與其他人分擔，爰不另計算喪葬支
    出。是本件聲請人自本院裁定開始清算程序後有固定收入，
    並扣除其每月必要生活費用後仍有餘額43,500元（計算式：
    300,000－17,100元×15月＝43,500元），符合消債條例第133
    條前段「法院裁定開始清算程序後，債務人有薪資、執行業
    務所得或其他固定收入，扣除自己及依法應受其扶養者所必
    要生活費用之數額後仍有餘額」規定。
３、本件債務人係於109年間具狀聲請前置調解，嗣經本院於110
    年3月16日上午10時開始清算程序，依聲請清算時之財產及
    收入狀況說明書所載，其聲請清算前二年（即107年11月18
    日至109年11月17日）每月收入約為20,000元（包含：從事
    代購、家庭清潔、身體腳足按摩館等工作、109年7月8日領
    有19,087元、109年5月7日行政院紓困3萬元、109年10月7日
    行政院紓困3萬元、109年4月申請出國檢疫補助14,000元）
    （見本院卷第117至119、137頁、本院109年度消債清字第25
    7號110年3月16日裁定理由欄三、㈡、１、）、必要生活支出
    為17,100元（包含：膳食費7,000元、交通費300元、租金7,
    000元、通訊費800元、水電瓦斯費1,000元、雜支費1,000元
    ，見本院卷第121頁、本院109年度消債清字第257號110年3
    月16日裁定理由欄三、㈡、２、）。是聲請人聲請清算前2年
    間可處分所得扣除必要生活費用之數額後，尚有餘額69,600
    元（計算式：可處分所得20,000元×24月－必要生活支出17,1
    00元×24月＝69,600元），而本件債權人於清算執行程序僅受
    償合計55,327元，此有本院110年11月24日110年度司執消債
    清字第50號裁定暨所附消債中心清算事件金額分配表（見司
    執消債清卷第226至227頁）為憑，是債務人前開餘額顯已高
    於全體債權人於本件清算程序中受分配總額，且債務人未證
    明有經全體普通債權人同意免責之情形，揆諸前揭規定，債
    務人有消債條例第133條所定之不免責事由。
㈡、債務人有消債條例第134條不免責之事由：
１、消費者依清算程序清理債務，於程序終止或終結後，為使其
    在經濟上得以復甦，以保障其生存權，除本條例另有不予免
    責之規定外，例如：第134條、第135條等，就債務人未清償
    之債務採免責主義，消債條例第132條立法理由參照。是消
    債條例係以免責主義為原則，不免責為例外，倘債權人主張
    債務人有消債條例第134條各款所定不免責之情事，即應由
    債權人就債務人有合於上開各款要件之事實，提出相當之事
    證證明之。然本院依職權請債權人表示意見，除債權人摩根
    聯邦資產管理股份有限公司外，其餘債權人均具狀表明不同
    意債務人免責等語，此有本院111年2月17日函、送達證書、
    債權人陳報債權、陳述意見狀（見本院卷第27至28、55至65
    、45至47、113至115、97至103、73至75、111、49至53、10
    5至110、67至72、77至94、211至233頁）在卷可稽。
２、消債條例第134條部分：
⑴、參消債條例第134條修正理由，第2款所定不免責事由，須以
    債務人故意為該款所列行為，侵害債權人之權益為要件，爰
    修正該款，增列債權人受有損害，為該款不予免責之客觀要
    件。又為求明確，明定債務人主觀上須故意為之，法院始應
    為不免責之裁定。同條第4款所定不免責事由在避免債務人
    於其經濟狀況不佳之情形下，猶恣意揮霍、投機，並隨即聲
    請清算，使債權人無端受害。而為免過苛，法院依本款為不
    免責裁定，應以債務人於聲請清算前2年內，因消費奢侈商
    品或服務、賭博或其他投機行為，所負債務之總額，是否已
    逾聲請清算時無擔保及無優先權債務之半數為判斷，即為已
    足。又債務人違反同條第8款所列法定真實陳述、提出、答
    覆、說明、移交、生活儉樸、住居限制及協力調查等義務，
    必須造成債權人受有損害，或對於程序順利進行發生重大影
    響，法院始應為不免責之裁定。
⑵、債務人除清算程序所提出之資料外，並提出消費者債務清理
    陳報狀陳明聲請清算前二年支出，且於111年3月22日訊問期
    日到院陳明109年聲請清算前2年（即107年11月18日至109年
    11月17日）迄今之支出如同書狀所載（見本院卷第121、246
    頁）。另就債務人109年聲請清算前2年迄今之收入，除提出
    入出國日期證明書、收入切結書、華南銀行城東分行新臺幣
    存款存摺封面暨內頁、領取補助說明、淡水中興郵局郵政存
    簿儲金簿封面暨內頁、勞工保險被保險人投保資料表暨明細
    、106至108年度綜合所得稅各類所得資料清單、加保公司未
    給付薪資證明（見本院卷第125至137、201至203頁、消債清
    卷第53至65、141至147、151至159、173頁）為證，且經本
    院依職權查詢聲請人勞保資料、函詢新北市政府社會局社會
    救助科之回覆結果（見本院卷第37至44、95），可見債務人
    已清楚向本院陳明其財務狀況，堪認債務人並無故意隱匿收
    入或有隱匿財產等情事。至債務人於聲請清算前，曾有南山
    人壽保險股份有限公司增額百分百養老保險於109年11月15
    日滿期即失效之保險契約，有南山人壽保險股份有限公司11
    1年4月7日函暨所附保單明細表為憑，債務人未列滿期保險
    金5,708元為財產，就此債務人稱：其未繳納此保險契約之
    保險費，都是由擔任南山人壽保險股份有限公司業務之胞兄
    處理等語（見本院卷第246頁），可知債務人並非虛偽，其
    就上開保險契約之實際情況雖有些許出入，抑或對於可否領
    取保險金之情形（前揭保單明細表給付狀態欄顯示「支票逾
    期未兌現」），不甚明瞭，難認其有何消債條例第134條第2
    款「隱匿應屬清算財團之財產」及同條第8款「故意於財產
    及收入狀況說明書」之情事。縱債務人確實未主動表明上開
    滿期保險金5,708元列入財產有成立消債條例第134條第2、8
    款之虞，由於上開保險契約之解約金甚低，應認其情節亦屬
    輕微，依消債條例第135條之規定，得為免責。
⑶、至債務人於開始清算（即110年3月16日）後，仍於110年7月5
    日至111年6月6日給付衛生福利部中央健康保險署（下稱健
    保署）共24,331元，以償還健保欠費乙情，有該署111年3月
    31日健保北字第1111099937號函暨所附全民健康保險保險費
    及滯納金欠費明細表、分25期還款列表為證，亦為債務人所
    自承（見本院卷第246頁），可知債務人自99年12月至109年
    3月有積欠健保署健保費及滯納金共50,331元，然未將此債
    務於聲請清算時列入債務總額，且於開始清算（即110年3月
    16日）後，仍於110年7月5日向健保署申請分期繳納健保欠
    費，且110年7月5日至111年6月6日給付健保署共24,331元，
    惟該部分健保署之債權僅屬普通債權，基於債權平等原則，
    本應與其他普通債權人循債務清理程序平等受償，然債務人
    於清算程序開始後，竟未循債務清理程序清理債務，反再清
    償健保署之債權，顯係明知已有清算原因之事實，非基於其
    本人之義務而以特別利於該部分非金融機構債權人中之一人
    或數人為目的，消滅其等之債務，而有本條例第134條第6款
    所定應不免責之事由。而本件債務人聲請清算時於債權人清
    冊上僅記載其債權人為台北富邦商業銀行股份有限公司、國
    泰世華商業銀行股份有限公司、花旗(台灣)商業銀行股份有
    限公司、臺灣新光商業銀行股份有限公司、玉山商業銀行股
    份有限公司、台新國際商業銀行股份有限公司、中國信託商
    業銀行股份有限公司、台灣金聯資產管理股份有限公司、良
    京實業股份有限公司、摩根聯邦資產管理股份有限公司、富
    邦資產管理股份有限公司（見消債清卷第35至45頁），而未
    將健保署列入債權人清冊，顯係故意於財產及收入狀況說明
    書為不實之記載，亦有本條例第134條第8款所定應不免責之
    事由。
⑷、又債務人已有前開消債條例所定應不免責之事由，債權人其
    餘主張債務人應不免責之陳述，核與前開認定結果不生影響
    ，爰毋庸一一論述，併此敘明。
㈢、消債條例第138條部分：
１、本件債權發生原因為信用卡、信用貸款等情，有債權人清冊
    在卷可佐（見消債清卷第35至45頁），堪認本件債權非屬消
    債條例第138條所定不受免責裁定影響之事由。
２、另聲請人稱其尚有積欠健保署健保欠費26,000元乙情，有健
    保署111年3月31日健保北字第111109937號函暨所附全民健
    康保險保險費及滯納金欠費明細表、分25期還款列表為證，
    此部分係因債務人未陳報所致，應依消債條例第138條第5款
    規定，對該債權清償額未達已申報債權受償比例之債務，不
    受免責裁定之影響，附此敘明。　
五、綜上所述，債務人既有消債條例第133條，復未經普通債權
    人全體同意其免責，亦有消債條例第134條第6、8款不應免
    責之事由，且其情節非屬輕微，揆諸首揭規定，本件聲請人
    應不免責，爰裁定如主文。
六、另債務人因消債條例第133條之情形，受不免責之裁定確定
    後，繼續清償達該條規定之數額14,273元（計算式：即上開
    聲請清算前2年間可處分所得扣除自己所必要生活費用之餘
    額69,600元，扣除於清算執行程序受償合計55,327元），且
    各普通債權人受償額均達其應受分配額時，依消債條例第14
    1條規定，債務人得再聲請法院裁定免責。又法院為不免責
    之裁定確定後，債務人繼續清償債務，而各普通債權人受償
    額均達其債權額之20％以上者，依消債條例第142條規定，可
    再行聲請法院裁定免責，附此敘明（本件債務人依各該規定
    清償之數額如附表所示）。
中　　華　　民　　國　　111 　年　　7 　　月　　14　　日
                民事第三庭  法　官　饒金鳳
以上正本係照原本作成。
如對本裁定抗告，應於本裁定送達後10日內向本院提出抗告狀，
並繳納抗告裁判費新臺幣1,000元。
中　　華　　民　　國　　111 　年　　7 　　月　　14　　日
                            書記官　蕭淳方
附表：（新臺幣，元以下四捨五入） 111年度消債職聲免字第31號      編號 債權人 債權總額 債權比例 債務人依消債條例第133條規定所應清償之最低數額（即14,273元×公告債權比例） 消債條例第142條所定債權額20％ 1 台北富邦商業銀行股份有限公司 319,722 元 3.41％ 487元  63,944元  2 國泰世華商業銀行股份有限公司 1,688,587元 18.02％ 2,572元  337,717元  3 花旗(台灣)商業銀行股份有限公司 496,090 元 5.29％ 756元  99,218元  4 臺灣新光商業銀行股份有限公司 1,022,282元 10.91％ 1,557元  204,456元  5 玉山商業銀行股份有限公司 222,860元  2.38％ 340元  44,572元  6 台新國際商業銀行股份有限公司 289,270元  3.09％ 441元  57,854元  7 中國信託商業銀行股份有限公司 1,789,010元 19.09％ 2,725 元 357,802元  8 台灣金聯資產管理股份有限公司 849,900元  9.07％ 1,295 元 169,980元  9 良京實業股份有限公司 889,608元  9.50％ 1,355 元 177,922元  10 摩根聯邦資產管理股份有限公司 1,550,722元 16.55％ 2,362 元 310,144元  11 富邦資產管理股份有限公司 251,166元  2.68％ 383 元 50,233元  　 合計 9,369,217元 100％ 14,273 元 1,873,843元